ACORDAO-COMPLETO-2479783

ACÓRDÃO 8316/2021 ATA 17/2021 - PRIMEIRA CÂMARA

VISTOS, relatados e discutidos estes autos que tratam de pedido de reexame interposto pelo ex-servidor Aiodair Martins Junior em face do Acórdão 8391/2020-TCU-Primeira Câmara, por meio do qual esta Corte de Contas considerou ilegal o ato de concessão de aposentadoria emitido em favor do recorrente;
ACORDAM os ministros do Tribunal de Contas da União, reunidos em Sessão da 1ª Câmara, ante as razões expostas pelo relator e com fundamento nos arts. 33 e 48 da Lei 8.443/1992, em:
9.1. conhecer do presente pedido de reexame para, no mérito, dar-lhe provimento parcial, de forma a afastar a irregularidade consistente na averbação de tempo insalubre, permanecendo, no entanto, ilegal o ato, em razão da percepção da parcela complementar ao vencimento básico de que cuida a Lei 11.091/2005;
9.2. encaminhar cópia desta deliberação ao recorrente e à Universidade Federal do Triângulo Mineiro.

Pedido de reexame interposto em face de decisão que considerou ilegal o ato de aposentadoria emitido em favor do recorrente.

Primeira Câmara

3. Recorrente: Aiodair Martins Junior (XXX.470.506-XX).

13.1. Ministros presentes: Walton Alencar Rodrigues (Presidente), Benjamin Zymler, Vital do Rêgo (Relator) e Jorge Oliveira.
13.2. Ministros-Substitutos presentes: Augusto Sherman Cavalcanti e Weder de Oliveira.

VITAL DO RÊGO

Ministro Bruno Dantas.

Adoto como relatório, com os devidos ajustes de forma, a instrução elaborada no âmbito da Secretaria de Recursos (peça 31) , com a qual se manifestou de acordo o corpo gerencial daquela unidade técnica especializada (peça 32) , a seguir transcrita:
INTRODUÇÃO
1.	Trata-se de pedido de reexame (peça 16) interposto pelo Sr. Aiodair Martins Júnior em face do Acórdão 8391/2020-TCU-Primeira Câmara (peça 7) , de que foi relator o Ministro Bruno Dantas.
1.1. A deliberação recorrida tem o seguinte teor:
VISTOS, relatados e discutidos estes autos em que se aprecia ato de aposentadoria emitido pela Universidade Federal do Triângulo Mineiro,
ACORDAM os Ministros do Tribunal de Contas da União, reunidos em sessão da Primeira Câmara, diante das razões expostas pelo Relator, e com fundamento no art. 71, incisos III e IX, da Constituição Federal de 1988, c/c os arts. 1º, inciso V, 39, inciso II, e 45 da Lei 8.443/1992, e ainda com os arts. 260, § 1º, 261, caput e § 1º, e 262, caput e § 2º, do Regimento Interno do TCU, em:
9.1. considerar ilegal a aposentadoria de Aiodair Martins Junior, negando o registro ao ato correspondente;
9.2. dispensar o ressarcimento das quantias indevidamente recebidas de boa-fé (enunciado 106 da súmula da jurisprudência predominante do TCU) ;
9.3. determinar à Universidade Federal do Triângulo Mineiro que:
9.3.1. no prazo de 15 (quinze) dias, faça cessar os pagamentos decorrentes do ato ora considerado ilegal, sob pena de responsabilidade solidária da autoridade administrativa omissa;
9.3.2. no prazo de 15 (quinze) dias, promova a absorção da parcela complementar ao vencimento básico de que cuida a Lei 11.091/2005 nos proventos de Aiodair Martins Junior;
9.3.3. no prazo de 15 (quinze) dias, dê ciência do inteiro teor desta deliberação ao interessado, esclarecendo-lhe que o efeito suspensivo proveniente da interposição de recurso não o exime da devolução dos valores percebidos indevidamente após a notificação sobre o presente acórdão, em caso de não provimento do recurso porventura impetrado;
9.3.4. no prazo de 30 (trinta) dias, informe ao TCU as medidas adotadas, sem prejuízo de encaminhar comprovante sobre a data em que o interessado tomou conhecimento do contido no item anterior;
9.4. esclarecer à Universidade Federal do Triângulo Mineiro que, na hipótese de opção por nova inativação por Aiodair Martins Junior, desde que preenchidos os requisitos para tanto, deverá ser encaminhado o respectivo ato para apreciação do TCU, via e-Pessoal, no prazo de 30 (trinta) dias;
9.5. dar ciência deste acórdão à Universidade Federal do Triângulo Mineiro.
HISTÓRICO
Houve averbação de tempo de insalubridade do recorrente relativo ao período de 27/1/1995 a 23/3/2013, ou seja, após o advento da Lei 8.112/1990, com amparo em Mandado de Injunção (ato à peça 2) .
2.1. O entendimento consolidado desta Corte de Contas, no entanto, é de que, ao julgar Mandados de Injunção desse gênero, o STF nada mais fez do que colmatar a lacuna existente na regulamentação do art. 40, § 4º, da Constituição Federal de 1988, com a norma do art. 57 da Lei 8.213/1991 (e.g. Acórdãos 471/2014, 624/2014, 625/2014, 882/2014, 3.922/2014 e 6.522/2014, todos da Primeira Câmara) .
2.2. Neste caso, o órgão de origem transformou tempo especial em tempo para aposentadoria comum, procedimento que não se coaduna com as diretrizes dos Mandados de Injunção, o que impõe a impugnação da contagem ponderada de períodos laborados após o advento da Lei 8.112/1990 e conduz à ilegalidade do respectivo ato.
2.3. Além disso, o ato contempla a parcela complementar ao vencimento básico de que cuida a Lei 11.091/2005. Ocorre que o art. 15, § 3º, dessa lei estabeleceu que tal parcela deveria ser absorvida por ocasião da reorganização ou reestruturação da carreira ou tabela remuneratória.
2.4. Em exame do contracheque atual do interessado, verificou-se que a parcela equivale a R$ 203,08, valor idêntico ao registrado no ato de concessão da aposentadoria, em setembro/2013.
2.5. Dessa forma, ainda que a parcela de R$ 203,08 fosse devida quando da emissão do ato, ela não foi absorvida pelos reajustes concedidos após 2017, o que deve ser corrigido pela entidade de origem.
2.6. Passa-se ao exame do presente recurso.
ADMISSIBILIDADE
3.	Reitera-se o exame de admissibilidade realizado pelo Sar/Serur (peça 20) , que propôs conhecer do recurso e suspender os efeitos dos itens 9.1, 9.3, 9.3.1 e 9.3.2 e 9.4 do Acórdão 8391/2020-TCU-Primeira Câmara, nos termos do art. 48 da Lei 8.443/1992 c/c artigos 285 e 286, parágrafo único, do Regimento Interno do TCU. O Ministro Vital do Rêgo conheceu do recurso nos termos propostos por esta unidade técnica (peça 22) .
EXAME DE MÉRITO
Delimitação
Constitui objeto do presente recurso definir se:
a) ocorreu a decadência quinquenal de que trata a tese de repercussão geral fixada pelo Supremo Tribunal Federal quando apreciou o Tema 445 no RE 636.553, relator o Ministro Gilmar Mendes;
b) houve a "prescrição" do direito da administração de anular o ato de concessão e pagamento da rubrica vencimento básico complementar, de R$ 203,08 (art. 54 da Lei 9.784/1999) ;
c) deve ser anulado o processo a partir do parecer do órgão de controle interno exarado em 1/12/2015, por suposta inobservância aos postulados da ampla defesa e do contraditório, com fulcro no art. 5º, inciso LV, da Constituição Federal, e no art. 171 e seguintes do Regimento do TCU;
d) houve violação ao direito adquirido, ao ato jurídico perfeito e à coisa julgada, garantidos no art. 5º, inciso XXXVI, da Constituição Federal, e no art. 6º da LinDB (Lei de Introdução às Normas do Direito Brasileiro) ;
e) o Mandado de Injunção MI 3809 MC/DF e a Súmula Vinculante nº 33 do Supremo Tribunal Federal preencheram as lacunas decorrentes da ausência de lei específica sobre aposentadoria especial e sobre conversão de tempo de serviço especial em tempo comum dos servidores públicos federais, mediante a aplicação das regras do Regime Geral da Previdência Social;
f) é legal o valor pago a título de "vencimento básico complementar";
g) cabe dispensar a devolução dos valores recebidos até o trânsito em julgado administrativo do acórdão recorrido, a fim de preservar a boa-fé do recorrente.
5. Da decadência prevista na tese de repercussão geral fixada pelo STF ao decidir sobre o Tema 445 no RE 636.553
5.1. A defesa do recorrente afirma que o processo administrativo de concessão da aposentadoria do interessado foi disponibilizado ao controle interno do TCU em 15/10/2013, no caso a Controladoria-Geral da União/MG, a qual emitiu parecer pela ilegalidade do ato em 1/12/2015, tudo conforme cópia do respectivo processo administrativo anexa.
5.2. Nota que o lapso temporal demandado pelo órgão de controle interno para emitir o parecer extrapolou, e muito, o prazo de 120 dias fixado no art. 11, § 1º da IN-TCU 78/2018, conduta passível das sanções previstas no inciso II do art. 58 da Lei 8.443/1992, conforme o § 5º do art. 5º da IN.
5.3. Diz que em razão do descumprimento do prazo pelo órgão de controle interno, o ato somente foi disponibilizado ao TCU em 1/12/2015.
5.4. Ocorre que, atento à ratio decidendi do acórdão proferido em sede de repercussão geral pelo STF, a fixação do prazo decadencial visa homenagear os princípios da segurança jurídica e confiança legítima, pelo que, o interessado não pode ser prejudicado pela intempestividade do órgão de controle interno.
5.5. Ademais, sendo este órgão de auxílio e apoio do TCU, é óbvio que o prazo decadencial de 5 anos deve ser contado a partir do envio do ato ao mesmo, ocorrido em 15/10/2013, pelo que já se operou a decadência quanto ao objeto do acórdão recorrido, a qual deverá ser declarada por esta Câmara.
Análise:
5.6. A tese fixada pelo Supremo Tribunal Federal, quando apreciou o Tema 445 no RE 636.553, dotada de repercussão geral, é de que a decadência administrativa só é configurada quando o processo não é julgado após cinco anos contados de sua chegada ao Tribunal de Contas. Eis o seu teor:
Em atenção aos princípios da segurança jurídica e da confiança legítima, os Tribunais de Contas estão sujeitos ao prazo de 5 anos para o julgamento da legalidade do ato de concessão inicial de aposentadoria, reforma ou pensão, a contar da chegada do processo à respectiva Corte de Contas. (destacou-se) 
5.7. Neste caso, o ato chegou ao TCU em 1/12/2015  (peça 2) e foi apreciado e considerado ilegal em 4/8/2020  (peça 7) , de modo que se mostra infundada a alegada decadência administrativa do poder/dever do TCU de julgar o ato em questão.
5.8. Quanto ao argumento de que o interessado não pode ser prejudicado por intempestividade causada pelo órgão de controle interno, sem entrar no mérito se de fato isso ocorreu, tal alegação não prospera, pois, sem sombra de dúvida, o prazo decadencial de cinco anos estabelecido na tese de repercussão geral extraída do Tema 445, oponível ao Tribunal de Contas, é contado a partir da chegada do ato no Tribunal, e não no órgão de controle interno, como pretende a defesa do recorrente.
5.9. Cabe ressaltar a sedimentada jurisprudência do Supremo Tribunal Federal no sentido de classificar como ato complexo a concessão de aposentadoria, reforma ou pensão, consoante os seguintes julgados (RMS 3881/SP, MS 19875/DF, RE 195861/ES e MS 23665/DF) .
5.10. Sendo assim, o ato de aposentadoria, reforma ou pensão somente passa a estar plenamente formado (perfeito) , válido (aferição da legalidade com reflexo de definitividade perante a Administração) e eficaz (plenamente oponível a terceiros, deixando de apresentar executoriedade provisória) , quando recebe o registro emitido pelo Tribunal de Contas da União, conforme o disposto no inciso III do art. 71 da Constituição Federal.
5.11. Portanto, opina-se pela rejeição dos argumentos apresentados.
6. Da "prescrição" do direito da administração de anular o ato de concessão e pagamento da rubrica "vencimento básico complementar", de R$ 203,08, art. 54 da Lei 9.784/1999
	O recorrente transcreveu o disposto no art. 54 e parágrafos da Lei 9.784/1999, in verbis:
Art. 54. O direito da Administração de anular os atos administrativos de que decorram efeitos favoráveis para os destinatários decai em cinco anos, contados da data em que foram praticados, salvo comprovada má-fé.
§ 1º No caso de efeitos patrimoniais contínuos, o prazo de decadência contar-se-á da percepção do primeiro pagamento.
2º Considera-se exercício do direito de anular qualquer medida de autoridade administrativa que importe impugnação à validade do ato.
6.1. Afirma que o vencimento básico complementar foi implementado na remuneração do interessado em maio de 2005, pelo que a pretensão de excluí-la está prescrita, uma vez que não há qualquer indício ou alegação de má-fé. Ao contrário, o recebimento está amparado em lei e confirmado pela UFTM.
6.2. Assim, deduz a defesa do recorrente, há de ser reconhecida a prescrição do direito da administração de anular o ato administrativo de concessão e pagamento da rubrica vencimento básico complementar no valor de R$ 203,08.
Análise:
6.3. Para melhor compreender a questão, convém reproduzir aqui excerto do voto que fundamentou a determinação do Tribunal à entidade de origem para que promovesse a absorção da parcela complementar ao vencimento básico de que cuida a Lei 11.091/2005 nos proventos do recorrente, in verbis:
10. Além disso, verifico que o ato contempla a parcela complementar ao vencimento básico de que cuida a Lei 11.091/2005, que permanece em seus proventos. Ocorre que o art. 15, § 3º, dessa norma, estabeleceu que a referida vantagem deveria ser absorvida por ocasião da reorganização ou reestruturação da carreira ou tabela remuneratória.
11. Aliás, nem mesmo as disposições do art. 13 da Lei 11.784/2008, do art. 43 da Lei 12.772/2012 e do art. 8º da Lei 13.325/2016, que fixaram períodos onde a sobredita absorção não deveria ser levada a efeito (de 2008 a 2017) , justificam a manutenção da rubrica.
12. Isso porque não havia qualquer óbice para que a absorção fosse efetivada pelos reajustes ocorridos entre a edição da Lei 11.091/2005 e a edição da Lei 11.784/2008, bem assim no período posterior a 2017. Em exame do contracheque atual do interessado, verifico que a parcela equivale a R$ 203,08, valor idêntico ao registrado no ato, que representa sua remuneração em setembro de 2013, mês de sua aposentadoria.
13. Significa que, ainda que a parcela fosse devida quando da emissão do ato, no valor de R$ 203,08, ela não foi absorvida pelos reajustes concedidos após 2017, o que deve ser corrigido pela entidade de origem.
14. Por fim, deve ser dispensada a devolução dos valores indevidamente recebidos de boa-fé, consoante o enunciado 106 da súmula da jurisprudência do TCU.
6.4. É necessário compreender que a concessão de aposentadoria, reforma ou pensão se realiza por meio de ato complexo.
6.5. Assim, por ser complexo, o ato de concessão da aposentadoria somente passa a estar plenamente formado (perfeito) , válido (aferição da legalidade com reflexo de definitividade perante a Administração) e eficaz (plenamente oponível a terceiros, deixando de apresentar executoriedade provisória) quando recebe o registro emitido pelo Tribunal de Contas da União. Tal entendimento decorre do disposto no inciso III do art. 71 da Constituição Federal, que estabelece a competência do Tribunal de Contas da União para apreciar, para fins de registro, a legalidade dos atos de admissão, assim como a concessão de aposentadoria, reforma ou pensão.
6.6. Nessa perspectiva, impõe-se reconhecer a natureza precária do ato em questão, e por essa razão, até que haja o efetivo julgamento e o consequente registro pela Corte de Contas, não cabe falar em ato jurídico perfeito, tendo em vista a ausência de aperfeiçoamento e de definitividade do ato.
6.7. A propósito do tema, colaciona-se entendimento esposado pelo Supremo Tribunal Federal ao decidir no âmbito do RE-195.861/ES:
APOSENTADORIA - ATO ADMINISTRATIVO DO CONSELHO DA MAGISTRATURA - NATUREZA - COISA JULGADA ADMINISTRATIVA - INEXISTÊNCIA. O ato de aposentadoria exsurge complexo, somente se aperfeiçoando com o registro perante a Corte de Contas. Insubsistência da decisão judicial na qual assentada, como óbice ao exame da legalidade, a coisa julgada administrativa. (grifos acrescidos) 
6.8. No caso em apreço, não houve o respectivo registro em razão da constatação de ilegalidade no ato, o que afasta, por si só, a presunção de legitimidade do ato administrativo que concedeu o benefício ao interessado recorrente, não havendo, assim, que se falar em violação da segurança jurídica ou de proteção da confiança.
6.9. Quanto à boa-fé do recorrente, este Tribunal a considerou, dispensando a devolução dos valores indevidamente recebidos, nos termos do acórdão recorrido.
6.10. É de se ressaltar o poder/dever deste Tribunal de apreciar, para fins de registro, os atos de aposentadoria na esfera federal, nos termos do art. 71 da Constituição. Tal prerrogativa não pode ser infirmada pela sobreposição de princípios como o da razoável duração do processo e da eficiência na Administração Pública.
6.11. Portanto, opina-se pela rejeição do argumento apresentado.
7. Da anulação do processo a partir do parecer do órgão de controle interno exarado em 1/12/2015, por inobservância aos postulados da ampla defesa e do contraditório, com fulcro no art. 5º, inciso LV, da CF/88, e no art. 171 e seguintes do Regimento do TCU
7.1. A defesa do recorrente afirma que o interessado não foi cientificado de qualquer ato do processo, mas tão somente do acórdão proferido, o qual considerou ilegal o ato de sua aposentadoria.
7.2. A Egrégia Câmara entendeu de afastar o sagrado princípio do devido processo legal administrativo em que se encontra inserida a ampla defesa e o contraditório.
7.3. Neste contexto, cumpre salientar que os atos foram enviados pela UFTM há mais de 5 anos para análise dos procedimentos de aposentação.
7.4. Os princípios do contraditório e da ampla defesa não podem ser renegados por simples lapso temporal, principalmente no presente caso em que há diversos atos conjugados, inclusive vacância dos cargos, pois:
"No caso específico de aposentadoria voluntária de servidor público efetivo, uma vez publicado o ato de concessão, o segurado usufruirá de todos os efeitos de sua aposentadoria, independentemente do registro pela Corte de Contas, e estará na condição de inativo, passando a perceber proventos em vez de vencimentos, ocorrendo, neste momento, a vacância do cargo." (voto do Ministro Gilmar Mendes no RE 636.553/RS) .
E, como alerta o Ministro Alexandre de Moraes em seu voto no RE 636.553/RS:
"Mas, neste caso, que não houve o exaurimento da atuação por parte do Tribunal de Contas, após cinco anos, exigir-se-ia, a meu ver - o entendimento que eu tenho do voto de Sua Excelência, o Ministro Gilmar -, o contraditório e a ampla defesa, necessários para o procedimento administrativo que irá retirar, diminuir ou alterar aposentadoria: a situação econômica da pessoa. Porque aposentadoria tem essa natureza salarial de subsistência da pessoa, então, para a condução dialética desse processo administrativo, o procedimento administrativo deve estar sujeito à ampla defesa e ao contraditório."
7.5. O contraditório e a ampla defesa, independentemente da época em que o procedimento aportou no TCU, não podem ser relegados, sob pena de afronta à norma constitucional (artigo 5º, inc. LV da CF) .
7.6. Como se não bastasse, a UFTM, cientificada acerca do teor do acórdão em 26/08/2020, somente no dia 04/09/2020 notificou o interessado acerca do seu teor, agravando ainda mais o desrespeito aos postulados acima elencados.
7.7. Diante do exposto e com fulcro nos artigos 171 e seguintes do Regimento Interno do TCU, pugna para que seja reconhecida a nulidade do presente processo a partir do parecer do órgão de controle interno exarado em 01/12/2015, oportunizando ao interessado apresentar suas razões de defesa tendo em vista a inobservância dos postulados da ampla defesa e do contraditório.
Análise:
7.8. Questões dessa natureza já foram exaustivamente discutidas, inclusive no âmbito do Supremo Tribunal Federal, e o entendimento sobre a matéria restou pacificado nos termos da Súmula Vinculante nº 3 da Suprema Corte, in verbis:
Nos processos perante o Tribunal de Contas da União asseguram-se o contraditório e a ampla defesa quando da decisão puder resultar anulação ou revogação de ato administrativo que beneficie o interessado, excetuada a apreciação da legalidade do ato de concessão inicial de aposentadoria, reforma e pensão (destaque acrescido) .
7.9. Como se vê, na parte final dessa Súmula Vinculante, restou expressamente excepcionado o caso de "apreciação da legalidade do ato de concessão inicial de aposentadoria, reforma e pensão", de tal maneira que o Tribunal de Contas da União está desobrigado de notificar o beneficiário de qualquer daqueles atos (concessão inicial de aposentadoria, de reforma e de pensão)  para abrir-lhe oportunidade de exercer ampla defesa e contraditório.
7.10. Ademais, ressalte-se, mais uma vez, que a Suprema Corte, após as discussões realizadas sobre o Tema 445, fixou a seguinte tese de repercussão geral no RE 636.553, sob a relatoria do Ministro Gilmar Mendes:
Em atenção aos princípios da segurança jurídica e da confiança legítima, os Tribunais de Contas estão sujeitos ao prazo de 5 anos para o julgamento da legalidade do ato de concessão inicial de aposentadoria, reforma ou pensão, a contar da chegada do processo à respectiva Corte de Contas (destaque acrescido) .
7.11. Neste caso, o ato de concessão inicial de aposentadoria foi enviado ao TCU em 1/12/2015 (peça 2) e foi apreciado pela Primeira Câmara/TCU em 4/8/2020 (peça 7) , isto é, a menos de 5 anos da chegada do ato no Tribunal. Logo, não cabe exigir a realização de oitiva prévia do interessado.
7.12. Portanto, opina-se pela rejeição dos argumentos apresentados.
8. Da violação ao direito adquirido, ao ato jurídico perfeito e à coisa julgada, garantidos no art. 5º, inciso XXXVI, da Constituição Federal, e no art. 6º da LINDB (Lei de Introdução às Normas do Direito Brasileiro) 
8.1. A defesa do recorrente afirma que a conversão do tempo de serviço público especial em comum está regulamentada atualmente pela Orientação Normativa 15, de 23/12/2013, da Secretaria de Gestão Pública do Ministério do Planejamento, Orçamento e Gestão, que entrou em vigor em 24/12/2013, ou seja, após a concessão da aposentadoria ao interessado.
8.2. Prossegue dizendo que no processo de concessão da aposentadoria e nos atos que antecederam a concessão pela Portaria 880, de 24/9/2013, ficou claro que a conversão do tempo de serviço se deu com base na Orientação Normativa 10/2010, da Secretaria de Recursos Humanos do Ministério de Planejamento, Orçamento e Gestão, sendo que, analisando-se esse diploma, verifica-se o correto preenchimento dos requisitos para conversão, por parte do servidor.
8.3. Com o novo regramento da ON 15/2013, determinou-se, no art. 21, que fossem revistos todos os atos praticados sob a égide da ON SRH 7/2007 que contrariassem a nova norma, posto que o atual diploma delimitou, para fins de conversão, o período anterior à vigência do regime jurídico único da Lei 8.112/1990.
8.4. A metodologia da revisão da conversão do tempo de serviço do regime geral da previdência utilizado para aposentadoria estatutária está prevista no art. 18 da ON 15/2013, que, diga-se de passagem, não é o caso do interessado.
8.5. A revisão do tempo de serviço público posterior ao regime jurídico da Lei 8.112/90, que é o caso do servidor, é tratada no art. 19, inciso III, da referida ON 15/2013, in verbis:
"Art. 19. O disposto nesta Orientação Normativa não se aplica:
 (...) 
III - à concessão da aposentadoria especial dos servidores públicos federais amparados por decisão judicial em mandado de injunção julgado pelo Supremo Tribunal Federal, com fundamento no art. 57 da Lei nº 8.213, de 24 de julho de 1991 (Regime Geral da Previdência Social) , de que trata a Orientação Normativa nº 16, de 23 de dezembro de 2013.".
8.6. Ora, conforme se denota do processo de concessão da aposentadoria, a conversão de tempo especial para comum teve como fundamento decisão proferida no Mandado de Injunção MI 3809 MC/DF-Distrito Federal, interposto pela Asmed, à qual o interessado é filiado.
8.7. Na parte dispositiva da decisão, ficou garantido aos filiados da impetrante:
"o direito de ter seus pedidos administrativos de aposentadoria especial concretamente analisados pela autoridade administrativa competente, observado, para tanto, o que dispõe o artigo 57 da Lei nº 8.213/91, restando prejudicado, em consequência, o exame do pedido de medida liminar."
8.8. Num primeiro momento, o novo diploma (ON 15/2013) determinou especificamente a revisão dos atos praticados com base na ON 07/2007 e não daqueles praticados com base na ON 10/2010, que é o caso do interessado.
8.9. Além disso, a hipótese dos autos está excluída da revisão do novo diploma, com base no já mencionado artigo 19, inciso III, da ON 15/2013.
8.10. Ademais, os direitos concedidos ao interessado [conversão do tempo especial em comum] e percepção da rubrica vencimento básico complementar, devem ser mantidos ainda em atenção aos princípios do direito adquirido, do ato jurídico perfeito e da coisa julgada, insculpidos no art. 5º, inciso XXXVI, da Constituição Federal, o qual impõe à lei o dever de respeitar tais postulados.
8.11. E, ainda, nos termos do art. 6º da Lei de Introdução às Normas do Direito Brasileiro (Decreto-Lei 4.657, de 4/11/1942) , in verbis:
"Art. 6º A Lei em vigor terá efeito imediato e geral, respeitados o ato jurídico perfeito, o direito adquirido e a coisa julgada. (Redação dada pela Lei nº 3.238, de 1957) 
§ 1º Reputa-se ato jurídico perfeito o já consumado segundo a lei vigente ao tempo em que se efetuou. (Incluído pela Lei nº 3.238, de 1957) 
§ 2º Consideram-se adquiridos assim os direitos que o seu titular, ou alguém por ele, possa exercer, como aqueles cujo começo do exercício tenha termo prefixo, ou condição pré-estabelecida inalterável, a arbítrio de outrem. (Incluído pela Lei nº 3.238, de 1957) 
§ 3º Chama-se coisa julgada ou caso julgado a decisão judicial de que já não caiba recurso. (Incluído pela Lei nº 3.238, de 1957) " (grifamos) .
8.12. Importa salientar a necessária submissão da Administração Pública ao princípio da legalidade, ou seja, a sua atuação deve ser pautada pela estrita observância à lei em sentido amplo.
8.13. O Estado Democrático de Direito exige que o poder estatal seja exercido dentro de limites previamente estabelecidos, para preservar os direitos e garantias fundamentais que integram o sistema normativo. Neste sentido, e estruturada em idêntica premissa - da adequação dos atos administrativos ao sistema legal - a presunção de legitimidade dos atos administrativos é um desdobramento conceitual do princípio da legalidade.
8.14. Paralelamente, também é indispensável à preservação do Estado de Direito a proteção da boa-fé ou confiança que os administrados têm na ação do Estado, quanto à sua lealdade e conformidade com as leis.
8.15. O princípio da segurança jurídica visa, assim, proteger a confiança dos administrados que acreditaram na legalidade dos atos praticados pela Administração Pública, conferindo estabilidade a todo o tráfego jurídico.
8.16. De modo que seguem lado a lado os princípios da legalidade, da boa-fé e da segurança jurídica.
8.17. Os conflitos ou antinomias entre os princípios da legalidade e da segurança jurídica ocorrem justamente quando o Poder Público, sob a alegação de nulidade, decide desfazer atos administrativos que geraram, ao curso do tempo, benefícios e vantagens incorporados ao patrimônio dos administrados, os quais, de boa-fé, acreditaram serem tais atos válidos. O imperativo de justiça exige a adoção de critério de prevalência de um princípio sobre o outro, conferindo maior importância à legalidade dos atos da Administração Pública ou à proteção da confiança dos administrados.
8.18. Sobre o tema, citamos a notável lição do consagrado administrativista gaúcho, Professor ALMIRO DO COUTO E SILVA (Princípios da Legalidade da Administração Pública e da Segurança Jurídica no Estado de Direito Contemporâneo, in Revista de Direito Público, n.º 84/86;) :
"Nem sempre é fácil discernir, porém, diante do caso concreto, qual o princípio que lhe é adequado, de modo a assegurar a realização da Justiça: o da legalidade da Administração Pública ou o da segurança jurídica? A invariável aplicação do princípio da legalidade da Administração Pública deixaria os administrados, em numerosíssimas situações atônitos, intranquilos e até mesmo indignados pela conduta do Estado, se a este fosse dado, sempre, invalidar seus próprios atos - qual Penélope, fazendo e desmanchando sua teia, para tornar a fazê-la e tornar a desmanchá-la - sob o argumento de ter adotado uma nova interpretação e de haver finalmente percebido, após o transcurso de certo lapso de tempo, que eles eram ilegais, não podendo, portanto, como atos nulos, dar causa a qualquer consequência jurídica para os destinatários.
Só há relativamente pouco tempo é que passou a considerar-se que o princípio da legalidade da Administração Pública, até então tido como incontrastável, encontrava limites na sua aplicação, precisamente porque se mostrava indispensável resguardar, em certas hipóteses, como interesse público prevalecente, a confiança dos indivíduos em que os atos do Poder Público, que lhes dizem respeito e outorgam vantagens, são atos regulares, praticados com a observância das leis". (Grifamos) 
8.19. Sobre a proteção da confiança e boa-fé dos administrados, PAULO MODESTO (Controle Jurídico do Comportamento Ético da Administração Pública no Brasil, Revista de Direito Administrativo, Rio de Janeiro, 209:71- 80, jul./set.1997) assinala:
"Nas relações com os administrados, a boa-fé assegura a proteção da confiança, valor fundamental no Estado de Direito, uma vez que oferece vedação a toda atuação contrária à conduta reta, normal e honesta que cabe desejar no tráfego jurídico, assegurando também os efeitos jurídicos esperados justificadamente pelo sujeito que atuou de boa-fé.
O dever de agir de boa-fé, para manter a confiança mútua entre os sujeitos da relação, além disso, obriga também a um dever de coerência no comportamento (GONZALEZ PEREZ) e de fidelidade às declarações feitas a outrem (KARL LARENZ) . Isto obriga os sujeitos da relação a responderem por todo o desvio contrário a uma conduta leal, sincera e fiel no trato jurídico".
8.20. Ora, é indubitável que a conduta da Administração Pública consolidou no interessado a fundamentada confiança de que o liame era íntegro, livre de defeitos e capaz de gerar todos os efeitos jurídicos dele esperados, com a publicação da Portaria 880, de 24/9/2013, e com o pagamento do vencimento básico complementar a partir do advento da Lei 11.091/2005.
8.21. Ao confiar na legitimidade do ato concessivo do abono de permanência praticado pela Administração Pública - traduz, neste caso, a prevalência do princípio da segurança jurídica sobre o princípio da legalidade estrita, realizando assim a tão almejada JUSTIÇA MATERIAL!!
8.22. Mais especificamente quanto à conversão de tempo de serviço do servidor, há amparo em decisão judicial que determinou a aplicação da Lei 8.213/1991 ao caso. Pelo que, não pode, a administração pública, por meio de simples Orientação Normativa, restringir direitos garantidos ao servidor por meio de lei ordinária federal.
8.23. Data maxima venia, o princípio da segurança jurídica, ao lado dos princípios da proteção à confiança do cidadão no Estado, da coisa julgada administrativa e da legalidade, coincide com os próprios fins do Estado como concebido pelas sociedades modernas, na medida em que os indivíduos têm a necessidade de poder prever a ação dos poderes públicos numa ou noutra direção, possibilitando que possam eles preparar o seu futuro (inclusive a sua subsistência) em direta relação com a ação estatal.
8.24. Nesses termos, conclui-se que:
A conversão do tempo especial em tempo comum é ato jurídico perfeito e acabado, realizado com base na norma aplicável à época dos fatos, qual seja, ON SRH/MPOG Nº 10/2010;
Com o advento do novo regramento (ON SRH/MPOG nº 15/2013) foram alteradas as regras de conversão, porém, com regras de transição, sendo inequívoco que a situação do servidor está enquadrada nos artigos 19, inciso III, e 22 do diploma;
A conversão do tempo comum em especial, para o caso em tela, deu-se por determinação judicial exarada no Mandado de Injunção MI 3809 MC/DF-Distrito Federal, que determinou a aplicação do art. 57 da Lei 8.213/91, de modo que, a situação está excluída da revisão dos atos anteriores determinada pela ON nº 15/2013;
Tendo em vista que não há, até a presente data, qualquer lei tratando da questão objeto deste processo, e diante da determinação judicial constante no referido Mandado de Injunção, não pode a administração pública pretender que uma mera Orientação Normativa se sobreponha a uma lei ordinária federal (8.213/91) , ainda mais para restringir direitos dos administrados, em atenção ao princípio da legalidade;
O pagamento da rubrica vencimento básico complementar deve ser mantido eis que está fundamentado em lei.
Análise:
8.25. Ante os fundamentos da decisão recorrida, no ponto em que a questão em tela é tratada, observa-se que a conversão do tempo especial em tempo para aposentadoria comum, por meio da contagem ponderada de períodos laborados após o advento da Lei 8.112/1990, foi considerada irregular, no caso em exame, porque o direito que o Mandado de Injunção tornou exequível foi aquele contido no art. 40, § 4º, da Constituição Federal de 1988, cuja lacuna então existente seria preenchida, por força do writ injuncional, com a norma existente no art. 57 da Lei 8.218/1991. Vale dizer, a medida judicial teve o escopo de suprir a lacuna da norma constitucional para disciplinar a concessão de aposentadoria especial a servidores públicos portadores de deficiência ou que laborem em condições perigosas, penosas ou insalubres, mediante aplicação analógica do caput do art. 57 da Lei 8.213/1991. Desse modo, o preenchimento da lacuna não permitiu que, na aposentadoria comum de servidor público, houvesse o aproveitamento majorado, mediante aplicação de um fator multiplicador, de tempo de contribuição prestado sob condições especiais (previsto no § 5º do art. 57 da Lei 8.213/1991) .
8.26. Para melhor compreensão, convém reproduzir parte do voto onde a questão restou devidamente examinada (peça 8) :
4.	Conforme apontado pelo órgão de controle interno, o tempo de insalubridade do interessado diz respeito ao período de 27/1/1995 a 23/3/2013, ou seja, após o advento da Lei 8.112/1990, averbado com amparo em Mandado de Injunção.
5. Sobre essa questão, esta Corte de Contas tem entendimento consolidado no sentido de que, ao julgar Mandados de Injunção desse gênero, o STF nada mais fez do que colmatar a lacuna existente na regulamentação do art. 40, § 4º, da Constituição Federal de 1988, com a norma existente no art. 57 da Lei 8.213/1991 (e.g. Acórdãos 471/2014, 624/2014, 625/2014, 882/2014, 3.922/2014 e 6.522/2014, todos da Primeira Câmara) .
6. Nesse sentido, o direito tornado exequível pela via do writ injuncional foi aquele insculpido no referido dispositivo da Carta Magna, que assegura aposentadoria especial a servidores públicos portadores de deficiência ou que laborem em condições perigosas, penosas ou insalubres, mediante aplicação analógica do caput do art. 57 da Lei 8.213/1991.
7. Por outro lado, o preenchimento da sobredita lacuna não permitiu que, na aposentadoria comum de servidor público, houvesse o aproveitamento majorado, mediante aplicação de um fator multiplicador, de tempo de contribuição prestado sob condições especiais (previsto no § 5º do art. 57 da Lei 8.213/1991) . Aliás, o próprio Supremo Tribunal Federal cuidou de distinguir as duas questões (aposentadoria especial e conversão de tempo especial em tempo comum) , conforme se extrai da ementa do MI 2.123 AgR/DF, in verbis:
"EMENTA: Agravo regimental em mandado de injunção. Pedido de conversão do tempo de serviço. Ausência de previsão constitucional. Recurso provido. 1. O mandado de injunção volta-se à colmatagem de lacuna legislativa capaz de inviabilizar o gozo de direitos e liberdades constitucionalmente assegurados, bem assim de prerrogativas inerentes à nacionalidade, à soberania e à cidadania (art. 5º, LXXI, CF/1988) . 2. É imprescindível, para o exame do writ, a presença de dois pressupostos sucessivos: i) a verificação da omissão legislativa e ii) a efetiva inviabilidade do gozo de direito, faculdade ou prerrogativa consagrados constitucionalmente em razão do citado vácuo normativo. 3. O preceito constitucional em foco na presente demanda não assegura a contagem diferenciada do tempo de serviço e sua averbação na ficha funcional; o direito subjetivo corresponde à aposentadoria em regime especial, devendo esta Suprema Corte atuar na supressão da mora legislativa, cabendo à autoridade administrativa a análise de mérito do direito, após exame fático da situação do servidor. 4. A pretensão de garantir a conversão de tempo especial em tempo comum mostra-se incompatível com a presente via processual, uma vez que, no mandado de injunção, cabe ao Poder Judiciário, quando verificada a mora legislativa, viabilizar o exercício do direito subjetivo constitucionalmente previsto (art. 40, § 4º, da CF/88) , no qual não está incluído o direito vindicado. 5. Agravo regimental provido para julgar improcedente o mandado de injunção." (grifos acrescidos) 
8. No caso de Aiodair Martins Junior, a entidade jurisdicionada transformou tempo especial em tempo para aposentadoria comum, procedimento que não se coaduna com as diretrizes dos Mandados de Injunção, o que impõe a impugnação da contagem ponderada de períodos laborados após o advento da Lei 8.112/1990 e conduz à ilegalidade do respectivo ato. 9. Por conseguinte, uma vez excluído o período contestado, cumpre à entidade de origem averiguar a situação do interessado e, caso verifique o preenchimento dos requisitos para obtenção de outra aposentadoria, permitir ao servidor optar pela nova inativação, emitindo novo ato escoimado das irregularidades para apreciação por este Tribunal. Caso contrário, o interessado deverá retornar à atividade.
8.27. Como visto anteriormente, o recorrente em suas razões acima reproduzidas afirma que a conversão de tempo especial para comum teve como fundamento a decisão proferida no Mandado de Injunção MI 3809 MC/DF-Distrito Federal, que garantiu aos filiados da impetrante o direito de ter seus pedidos administrativos de aposentadoria especial concretamente analisados pela autoridade administrativa competente, observado, para tanto, o que dispõe o art. 57 da Lei 8.213/1991.
8.28. Ora, como bem assinalou o relator em seu voto no ponto acima transcrito, o Supremo Tribunal Federal cuidou de distinguir as duas questões: aposentadoria especial e conversão de tempo especial em tempo comum. De fato, na ementa da decisão proferida no Mandado de Injunção, observa-se que tal distinção restou explícita nos seguintes termos:
4. A pretensão de garantir a conversão de tempo especial em tempo comum mostra-se incompatível com a presente via processual, uma vez que, no mandado de injunção, cabe ao Poder Judiciário, quando verificada a mora legislativa, viabilizar o exercício do direito subjetivo constitucionalmente previsto (art. 40, § 4º, da CF/88) , no qual não está incluído o direito vindicado.
8.29. Entretanto, observa-se que após o julgamento do presente caso pela Primeira Câmara, em 4 de agosto de 2020, o Supremo Tribunal Federal veio a concluir o julgamento sobre o Tema 942 no RE 1.014.286, conforme acórdão publicado em 24 de setembro de 2020, de que foi relator o eminente Ministro Luiz Fux, e então fixou tese com repercussão geral, onde sobressai o entendimento de que até a edição da Emenda Constitucional nº 103/2019 é devido o direito à conversão, em tempo comum, do prestado sob condições especiais que prejudiquem a saúde ou a integridade física de servidor público, devendo ser aplicadas as normas do regime geral de previdência social relativas à aposentadoria especial contidas na Lei 8.213/1991 para viabilizar sua concretização enquanto não sobrevier lei complementar disciplinadora da matéria. 
8.30. No âmbito do Tribunal de Contas da União, também adveio o precedente do Acórdão 2353/2021-TCU-Primeira Câmara, relatado pelo eminente Ministro Bemjamin Zymler, cuja decisão foi na linha do entendimento adotado na referida tese com repercussão geral fixada pela Suprema Corte.
8.31. Com efeito, no presente caso, o tempo de serviço prestado sob condições especiais, convertido em tempo comum, refere-se ao período de 27/1/1995 a 23/3/2013, portanto, antes da edição da EC 103/2019.
8.32. Assim, diante da referida tese fixada pela Suprema Corte no Tema 942, com repercussão geral reconhecida, e do mencionado precedente deste Tribunal que adotou a mesma linha de entendimento, deve-se reconhecer como regular a conversão levada a efeito no ato de concessão da aposentadoria em exame.
9. Do Mandado de Injunção MI 3809 MC/DF-Distrito Federal e da Súmula Vinculante nº 33 do Supremo Tribunal Federal para o preenchimento de lacuna existente ante a ausência de lei específica sobre aposentadoria especial e sobre conversão de tempo de serviço especial em tempo comum dos servidores públicos federais, mediante a aplicação das regras do Regime Geral da Previdência Social
9.1. A defesa do recorrente aduz que o STF aprovou a Súmula Vinculante nº 33, in verbis:
"Aplicam-se ao servidor público, no que couber, as regras do regime geral da previdência social sobre aposentadoria especial de que trata o artigo 40, § 4º, inciso III da Constituição Federal, até a edição de lei complementar específica."
9.2. Diz que a ausência de lei específica sobre aposentadoria especial e conversão de tempo de serviço especial em comum dos servidores públicos federais foi preenchida por regras do regime geral da previdência social detalhadas a seguir.
9.3. Afirma que, no caso do interessado, o direito à conversão do tempo especial em tempo comum será analisado à luz das regras previstas no Regime Geral da Previdência Social, especialmente nos artigos 57 e 58 da Lei 8.213/1991. Reproduziu na sequência o teor desses artigos.
9.4. Diz que a matéria foi recentemente julgada pelo STF ao apreciar o Tema 942, fixando a seguinte tese de repercussão geral:
"Até a edição da Emenda Constitucional nº 103/2019, o direito à conversão, em tempo comum, do prestado sob condições especiais que prejudiquem a saúde ou a integridade física de servidor público decorre da previsão de adoção de requisitos e critérios diferenciados para a jubilação daquele enquadrado na hipótese prevista no então vigente inciso III do § 4º do art. 40 da Constituição da República, devendo ser aplicadas as normas do regime geral de previdência social relativas à aposentadoria especial contidas na Lei 8.213/1991 para viabilizar sua concretização enquanto não sobrevier lei complementar disciplinadora da matéria. Após a vigência da EC n.º 103/2019, o direito à conversão em tempo comum, do prestado sob condições especiais pelos servidores obedecerá à legislação complementar dos entes federados, nos termos da competência conferida pelo art. 40, § 4º-C, da Constituição da República." (Leading Case: RE 1014286) 
9.5. Concluiu: diante dos argumentos apresentados no presente tópico, confrontados com os documentos anexos, resta demonstrada a legalidade do direito do interessado à conversão de tempo especial em comum, referente ao período posterior à instituição do RJU.
Análise:
9.6. De fato, o Supremo Tribunal Federal, ao apreciar o Tema 942 no RE 1.014.286, prolatou acórdão publicado em 24/9/2020, de que foi relator o eminente Ministro Luiz Fux, fixando a tese acima transcrita, com repercussão geral, da qual se extrai o entendimento de que até a edição da Emenda Constitucional nº 103/2019 é devido o direito à conversão, em tempo comum, do prestado sob condições especiais que prejudiquem a saúde ou a integridade física de servidor público, devendo ser aplicadas as normas do regime geral de previdência social relativas à aposentadoria especial contidas na Lei 8.213/1991 para viabilizar sua concretização enquanto não sobrevier lei complementar disciplinadora da matéria.
9.7. No caso, o tempo de serviço prestado sob condições especiais, convertido em tempo comum, refere-se ao período de 27/1/1995 a 23/3/2013, ou seja, é anterior à edição da Emenda Constitucional nº 103/2019 (peça 2) .
9.8. Registre-se que o Tribunal de Contas da União, ao apreciar um caso semelhante ao examinado nestes autos, também em sede de recurso, seguiu o entendimento do Supremo Tribunal Federal estabelecido na referida tese com repercussão geral (RE 1.014.286) , objeto do Acórdão 2353/2021-TCU-Primeira Câmara, relatado pelo eminente Ministro Bemjamin Zymler, sumariado nos seguintes termos:
Sumário:
PEDIDO DE REEXAME. APOSENTADORIA. CONTAGEM PONDERADA DE TEMPO DE SERVIÇO PRESTADO APÓS A EDIÇÃO DA LEI 8.112/1990. RE 1.014.286/SP, COM REPERCUSSÃO GERAL. POSSIBILIDADE. LEGALIDADE DO ATO. CONHECIMENTO E PROVIMENTO DO RECURSO.
9.9. Ante o exame aqui realizado, opina-se no sentido de acolher o argumento apresentado.
10. Da legalidade do valor pago a título de vencimento básico complementar
10.1. Afirma que a rubrica está de acordo com a legislação aplicável ao caso, uma vez que foi instituída pela Lei 11.091/05, nos seguintes termos: [...].
10.2. Já o art. 13 da Lei 11.784/08 determinou que a "parcela complementar de que tratam os §§ 2º e 3º do art. 15 da Lei 11.091, de 12/1/2005, não será absorvida por força dos aumentos remuneratórios decorrentes das alterações realizadas na Lei 11.091, de 12/1/2005, em virtude das alterações impostas pelos arts. 12 e 15 desta Lei".
10.3. Neste mesmo sentido, a Lei 12.772/12, assim dispôs em seu artigo 43:
Art. 43. A parcela complementar de que tratam os §§ 2º e 3º do art. 15 da Lei nº 11.091, de 12 de janeiro de 2005, não será absorvida por força dos aumentos remuneratórios com efeitos financeiros no período de 2013 a 2017.  (Redação dada pela Lei nº 13.325, de 2016) 
10.4. Assim sendo, afirma o recorrente, não há qualquer correção a ser feita quanto ao valor pago a tal título, eis que, nos termos dos referidos diplomas, foi afastada a sua absorção por força dos aumentos remuneratórios instituídos.
10.5. Ademais, não consta qualquer apuração minuciosa nos autos da evolução do vencimento básico do interessado que justificaria a exclusão da rubrica, e caberia ao TCU, como órgão de controle, efetuar tal análise.
Análise:
10.6. Para a devida análise dessa questão, é oportuno reproduzir excerto do voto que fundamentou a decisão recorrida, no ponto específico em discussão:
10. Além disso, verifico que o ato contempla a parcela complementar ao vencimento básico de que cuida a Lei 11.091/2005, que permanece em seus proventos. Ocorre que o art. 15, § 3º, dessa norma, estabeleceu que a referida vantagem deveria ser absorvida por ocasião da reorganização ou reestruturação da carreira ou tabela remuneratória (destaque acrescido) .
11. Aliás, nem mesmo as disposições do art. 13 da Lei 11.784/2008, do art. 43 da Lei 12.772/2012 e do art. 8º da Lei 13.325/2016, que fixaram períodos onde a sobredita absorção não deveria ser levada a efeito (de 2008 a 2017) , justificam a manutenção da rubrica.
12. Isso porque não havia qualquer óbice para que a absorção fosse efetivada pelos reajustes ocorridos entre a edição da Lei 11.091/2005 e a edição da Lei 11.784/2008, bem assim no período posterior a 2017. Em exame do contracheque atual do interessado, verifico que a parcela equivale a R$ 203,08, valor idêntico ao registrado no ato, que representa sua remuneração em setembro de 2013, mês de sua aposentadoria (destaque acrescido) .
13. Significa que, ainda que a parcela fosse devida quando da emissão do ato, no valor de R$ 203,08, ela não foi absorvida pelos reajustes concedidos após 2017, o que deve ser corrigido pela entidade de origem.
10.7. Diante dos fundamentos da decisão recorrida expostos acima, entende-se que as razões ora apresentadas pela defesa do recorrente não se mostram eficazes para justificar a pretendida reforma do acórdão recorrido.
11. Da dispensa da devolução dos valores recebidos até o trânsito em julgado do acórdão recorrido, a fim de preservar a boa-fé do recorrente
11.1. No relatório do acórdão recorrido consta que o interessado está dispensado de devolver qualquer valor ao Erário, em razão da sua boa-fé, com supedâneo no Enunciado 106 da Súmula de Jurisprudência deste Tribunal.
11.2. Nesse diapasão e tendo em vista que o presente recurso, além de ser uma faculdade legal inerente aos já mencionados postulados da ampla defesa e do contraditório, possui efeito suspensivo, o interessado pugna para que seja preservada a boa-fé que dispensa a devolução dos valores até o trânsito em julgado administrativo do presente acórdão.
Análise
11.3. De fato, o Pedido de Reexame interposto contra decisão que tenha por objeto o julgamento de ato sujeito a registro - caso dos presentes autos - é recurso específico dotado de efeito suspensivo, previsto no art. 48 da Lei 8.443/1992 e no art. 286 do Regimento Interno do TCU.
11.4. Entretanto, o interessado foi previamente alertado de que o efeito suspensivo proveniente da interposição de recurso não o exime da devolução dos valores percebidos indevidamente após a notificação do presente acórdão, em caso de não provimento do recurso porventura interposto (item 9.3.3 do Acórdão 8391/2020-TCU-Primeira Câmara) .
11.5. Por essa razão, a pretensão recursal aqui analisada não deve ser acolhida.
CONCLUSÃO
12. Da análise de mérito realizada, conclui-se que:
a) não ocorreu a decadência quinquenal de que trata a tese de repercussão geral fixada pelo Supremo Tribunal Federal quando apreciou o Tema 445 (RE 636.553) ;
b) não ocorreu a "prescrição" do direito da administração de anular o ato de concessão e pagamento da rubrica "vencimento básico complementar", de R$ 203,08 (art. 54 da Lei 9.784/1999) ;
c) não deve ser anulado o processo a partir do parecer do órgão de controle interno emitido em 1/12/2015, pela suposta inobservância à ampla defesa e ao contraditório, com fulcro no art. 5º, inciso LV, da Constituição Federal, e no art. 171 e seguintes do Regimento do TCU;
d) não houve violação ao direito adquirido, ao ato jurídico perfeito e à coisa julgada, garantidos no art. 5º, inciso XXXVI, da Constituição Federal, e no art. 6º da LinDB (Lei de Introdução às Normas do Direito Brasileiro) , embora se reconheça a possibilidade de conversão do tempo especial em comum, nos termos do Tema 942, com repercussão geral reconhecida;
e) o Supremo Tribunal Federal fixou tese com repercussão geral no RE 1.014.286, em acórdão publicado em 24/9/2020, de que foi relator o eminente Ministro Luiz Fux (Tema 942) , onde sobressai o entendimento de que até a edição da Emenda Constitucional nº 103/2019 é devido o direito à conversão, em tempo comum, do prestado sob condições especiais que prejudiquem a saúde ou a integridade física de servidor público, devendo ser aplicadas as normas do regime geral de previdência social relativas à aposentadoria especial contidas na Lei 8.213/1991 para viabilizar sua concretização enquanto não sobrevier lei complementar disciplinadora da matéria. 	No presente caso, o tempo de serviço prestado sob condições especiais, convertido em tempo comum, refere-se ao período de 27/1/1995 a 23/3/2013, portanto, antes da edição da EC 103/2019. No âmbito do Tribunal de Contas da União, há o precedente do Acórdão 2353/2021-TCU-Primeira Câmara, relatado pelo eminente Ministro Bemjamin Zymler, cuja decisão foi na linha do entendimento adotado na referida tese com repercussão geral fixada pelo STF.
f) a vantagem intitulada "vencimento básico complementar" incluída nos proventos é irregular, visto que deixou de ser absorvida por ocasião da reorganização ou reestruturação da carreira ou tabela remuneratória, em desacordo com o disposto na Lei 11.091/2005, art. 15, § 3º;
g) não cabe dispensar a devolução dos valores recebidos até o trânsito em julgado administrativo do acórdão recorrido, uma vez que o interessado foi previamente alertado de que o efeito suspensivo proveniente da interposição de recurso não o exime de devolver os valores percebidos indevidamente após a notificação do presente acórdão, em caso de não provimento do recurso porventura interposto.
12.1. Por conseguinte, deve-se dar provimento parcial ao presente recurso, a fim de afastar a irregularidade consistente na averbação de tempo insalubre, permanecendo, no entanto, ilegal o ato, tendo em vista a percepção da parcela complementar ao vencimento básico de que cuida a Lei 11.091/2005.
PROPOSTA DE ENCAMINHAMENTO
13. Ante o exposto, submetem-se os autos à consideração superior, propondo-se, com fundamento no art. 48 da Lei 8.443/1992, conhecer do recurso e, no mérito, dar-lhe provimento parcial para:
a) afastar a irregularidade consistente na averbação de tempo insalubre;
b) informar o recorrente e demais interessados do acórdão a ser proferido, destacando que o relatório e o voto que o fundamentam podem ser acessados por meio do endereço eletrônico www.tcu.gov.br/acordaos.
2.	O Ministério Público junto ao TCU, representado nos autos pelo Procurador Dr. Marinus Eduardo De Vries Marsico, manifestou-se de acordo com a proposição da unidade técnica (peça 33) .
Eis o Relatório.

José Elias de Rezende (OAB/MG 98.938) e outros.

Procurador Marinus Eduardo De Vries Marsico.

APOSENTADORIA. TEMPO INSALUBRE AVERBADO APÓS O ADVENTO DA LEI 8.112/1990 COM AMPARO EM MANDADO DE INJUNÇÃO. INCLUSÃO NOS PROVENTOS DE PARCELA COMPLEMENTAR AO VENCIMENTO BÁSICO COM BASE NA LEI 11.091/2005. ILEGALIDADE. PEDIDO DE REEXAME. CONHECIMENTO. ARGUMENTOS SUFICIENTES PARA MODIFICAR PARCIALMENTE O ACÓRDÃO RECORRIDO. PROVIMENTO PARCIAL.

APOSENTADORIA (APOS)

Secretaria de Recursos (Serur).

Aprecia-se, nesta oportunidade, pedido de reexame interposto pelo Sr. Aiodair Martins Junior em face do Acórdão 8391/2020-TCU-Primeira Câmara, por meio do qual esta Corte de Contas considerou ilegal o ato de aposentadoria emitido em favor do recorrente em razão da averbação de tempo insalubre posterior à Lei 8.112/1990, bem como em função da não absorção da parcela complementar ao vencimento básico, contrariando as disposições da Lei 11.091/2005.
No pedido de reexame interposto pelo Sr. Aiodair Martins (peça 16) , o recorrente alega, em síntese, que: 
 (i) ocorreu a decadência quinquenal de que trata a tese de repercussão geral fixada pelo Supremo Tribunal Federal quando apreciou o Tema 445 no RE 636.553, relator o Ministro Gilmar Mendes;
 (ii) houve a "prescrição" do direito da Administração de anular o ato de concessão e pagamento da rubrica "vencimento básico complementar", de R$ 203,08 (art. 54 da Lei 9.784/1999) ;
 (iii) deve ser anulado o processo a partir do parecer do órgão de controle interno exarado em 1/12/2015, por suposta inobservância aos postulados da ampla defesa e do contraditório, com fulcro no art. 5º, inciso LV, da Constituição Federal, e no art. 171 e seguintes do Regimento do TCU;
 (iv) houve violação ao direito adquirido, ao ato jurídico perfeito e à coisa julgada, garantidos no art. 5º, inciso XXXVI, da Constituição Federal, e no art. 6º da Lei de Introdução às Normas do Direito Brasileiro;
 (v) o Mandado de Injunção MI 3809 MC/DF e a Súmula Vinculante nº 33 do Supremo Tribunal Federal preencheram as lacunas decorrentes da ausência de lei específica sobre aposentadoria especial e sobre conversão de tempo de serviço especial em tempo comum dos servidores públicos federais, mediante a aplicação das regras do Regime Geral da Previdência Social;
 (vi) é legal o valor pago a título de "vencimento básico complementar";
 (vii) sustenta a dispensa da devolução dos valores recebidos até o trânsito em julgado administrativo do acórdão recorrido, a fim de preservar a boa-fé do recorrente.
A Secretaria de Recursos deste Tribunal (Serur) , em seu parecer, propõe que o apelo interposto pelo recorrente seja conhecido, e no mérito, dado a ele provimento parcial. A Serur, concluiu, em síntese, que: 
 (i) não ocorreu a decadência quinquenal de que trata a tese de repercussão geral fixada pelo Supremo Tribunal Federal quando apreciou o Tema 445 (RE 636.553) ;
 (ii) não ocorreu a "prescrição" do direito da Administração de anular o ato de concessão e pagamento da rubrica "vencimento básico complementar", de R$ 203,08 (art. 54 da Lei 9.784/1999) ;
 (iii) não deve ser anulado o processo a partir do parecer do órgão de controle interno emitido em 1/12/2015, pela suposta inobservância à ampla defesa e ao contraditório, com fulcro no art. 5º, inciso LV, da Constituição Federal, e no art. 171 e seguintes do Regimento do TCU;
 (iv) não houve violação ao direito adquirido, ao ato jurídico perfeito e à coisa julgada, garantidos no art. 5º, inciso XXXVI, da Constituição Federal, e no art. 6º da LinDB (Lei de Introdução às Normas do Direito Brasileiro) , embora se reconheça a possibilidade de conversão do tempo especial em comum, nos termos do Tema 942, com repercussão geral reconhecida;
 (v) o Supremo Tribunal Federal fixou tese com repercussão geral no RE 1.014.286, no sentido de que até a edição da Emenda Constitucional 103/2019 é devido o direito à conversão, em tempo comum, do prestado sob condições especiais que prejudiquem a saúde ou a integridade física de servidor público, devendo ser aplicadas as normas do regime geral de previdência social relativas à aposentadoria especial contidas na Lei 8.213/1991 para viabilizar sua concretização enquanto não sobrevier lei complementar disciplinadora da matéria. No presente caso, o tempo de serviço prestado sob condições especiais, convertido em tempo comum, refere-se ao período de 27/1/1995 a 23/3/2013, portanto, antes da edição da EC 103/2019. No âmbito do Tribunal de Contas da União, há o precedente do Acórdão 2353/2021-TCU-Primeira Câmara, relatado pelo eminente Ministro Bemjamin Zymler, cuja decisão foi na linha do entendimento adotado na referida tese com repercussão geral fixada pelo STF.
 (vi) a vantagem intitulada "vencimento básico complementar", incluída nos proventos, é irregular, visto que deixou de ser absorvida por ocasião da reorganização ou reestruturação da carreira ou tabela remuneratória, em desacordo com o disposto na Lei 11.091/2005, art. 15, § 3º;
 (vii) não cabe dispensar a devolução dos valores recebidos até o trânsito em julgado administrativo do acórdão recorrido, uma vez que o interessado foi previamente alertado de que o efeito suspensivo proveniente da interposição de recurso não o exime de devolver os valores percebidos indevidamente após a notificação do presente acórdão, em caso de não provimento do recurso porventura interposto.
O Ministério Público junto ao TCU, em cota singela de participação, aquiesceu às conclusões da Serur.
II
Quanto à admissibilidade do recurso interposto pela recorrente, reforço o entendimento já externado no despacho de peça 22, no sentido de que seja conhecido, uma vez preenchidos os requisitos que regem a espécie. 
No tocante à análise de mérito do apelo, registro minha concordância integral com os pareceres precedentes, razão pela qual adoto como minhas as conclusões formuladas pela Serur por seus próprios fundamentos, valendo-me, para tanto, da técnica da motivação per relationem, sem prejuízo de tecer os comentários a seguir. 
Sobre a parcela intitulada "vencimento básico complementar", rememoro que ela se refere à parcela complementar da remuneração prevista no art. 15 da Lei 11.091/2005, que dispôs sobre o Plano de Carreira dos Cargos Técnico-Administrativos em Educação, no âmbito das Instituições Federais de Ensino, cujo texto essencial transcrevo a seguir:
Art. 15. O enquadramento previsto nesta Lei será efetuado de acordo com a Tabela de Correlação, constante do Anexo VII desta Lei.
§ 1o O enquadramento do servidor na Matriz Hierárquica será efetuado no prazo máximo de 90 (noventa) dias após a publicação desta Lei, observando-se: 
 (...)	
§ 2o Na hipótese de o enquadramento de que trata o § 1o deste artigo resultar em vencimento básico de valor menor ao somatório do vencimento básico, da Gratificação Temporária - GT e da Gratificação Específica de Apoio Técnico-Administrativo e Técnico-Marítimo às Instituições Federais de Ensino - GEAT, considerados no mês de dezembro de 2004, proceder-se-á ao pagamento da diferença como parcela complementar, de caráter temporário.
 (...) 
§ 3o A parcela complementar a que se refere o § 2o deste artigo será considerada para todos os efeitos como parte integrante do novo vencimento básico, e será absorvida por ocasião da reorganização ou reestruturação da carreira ou tabela remuneratória, inclusive para fins de aplicação da tabela constante do Anexo I-B desta Lei.   
 (...) (grifos) .
Essa parcela complementar, portanto, deveria ser absorvida pelos reajustes posteriores. Entretanto, os arts. 13 da Lei 11.784/2008 e 43 da Lei 12.772/2012 vedaram essa absorção pelos aumentos promovidos por essas leis (escalonados entre maio de 2008 e julho de 2010 e entre março de 2013 e março de 2015) :
Art. 13.  A parcela complementar de que tratam os §§ 2o e 3o do art. 15 da Lei nº 11.091, de 12 de janeiro de 2005, não será absorvida por força dos aumentos remuneratórios decorrentes das alterações realizadas na Lei no 11.091, de 12 de janeiro de 2005, em virtude das alterações impostas pelos arts. 12 e 15 desta Lei (Lei 11.784/2008) .
Art. 43.  A parcela complementar de que tratam os §§ 2o e 3o do art. 15 da Lei no 11.091, de 2005, não será absorvida por força dos aumentos remuneratórios com efeitos financeiros no período de 2013 a 2015 (Lei 11.772/2012) .
Observo que a tabela atualmente vigente foi aprovada pela Lei 12.772/2012 (com alterações dadas pela Lei 13.325/2016) . Considerando tal fato, a vedação de absorção pelos reajustes trazidos pelas Leis 11.784/2008 e 12.772/2012 implica, necessariamente, o seguinte: da sua criação até hoje, a única possibilidade de absorção da parcela complementar foi quando da aplicação da tabela do Anexo I-B da Lei 11.091/2005, portanto até abril de 2008.
Considerando tais informações, a tabela a seguir demonstra que, no caso do recorrente, a parcela intitulada "vencimento básico complementar", estabelecida pela Lei 11.091/2005, deveria ser paga em valor inferior ao que atualmente consta dos proventos do Sr. Aiodair Martins Junior. Senão vejamos:
Interessado: Aiodair Martins Junior
	Mês/ano
	Provento básico (R$) 
	GT (R$
	GEAT (R$) 
	VB. Complementar (R$) 
	Soma (R$) 

	01/2005
	1.423,96
	213,60
	265,00
	-
	1.902,56

	05/2005
	1.469,79
	-
	-
	432,77
	1.902,56

	01/2006
	1.699,49
	-
	-
	203,08
	1.902,56

	12/2007
	1.760,67
	-
	-
	141,89
	1.902,56

	04/2008
	1.760,67
	-
	-
	141,89
	1.902,56

Fonte: Sigepe. Acesso em 7/5/2021.
Portanto, o recorrente percebe a parcela referente ao vencimento básico complementar em valor superior ao devido, já que ela se dá, atualmente, na importância de R$ 203,08, quando o valor correto seria R$ 141,89, fato que enseja a irregularidade do ato e manutenção da negativa de registro.
Vale mencionar que a Lei 13.325/2016, ao alterar o art. 43 da Lei 12.772/2012, resguardou a parcela complementar de ser absorvida por aumentos remuneratórios com efeitos financeiros no período de 2013 a 2017. Nesse contexto, importa mencionar que o último reajuste ocorrido na remuneração do recorrente se deu no exercício de 2017, mais precisamente em janeiro do referido ano. Portanto, nos próximos reajustes concedidos à carreira a que pertence o recorrente, a parcela remanescente (R$ 141,89) referente ao vencimento básico complementar deverá ser absorvida, salvo se a lei novamente vier a resguardar a referida vantagem. 
No que diz respeito à averbação de tempo insalubre, destaco que o Sr. Aiodair Martins Junior ocupava o cargo de médico na Universidade Federal do Triângulo Mineiro. Sobre essa irregularidade, que também fundamentou a ilegalidade do ato emitido em favor do recorrente, importa mencionar que, recentemente, o Supremo Tribunal Federal alterou seu próprio entendimento acerca da matéria em questão, passando a entender ser legítima a contagem ponderada do tempo de atividade insalubre ou perigosa após o advento da Lei 8.112/1990. Foi nesse sentido a decisão proferida no RE 1.014.286/SP (Relator. Ministro Dias Tofolli, Redator. Ministro Edson Fachin, julgado em 30/8/2020) , com repercussão geral, cuja ementa transcrevo a seguir:
"EMENTA: RECURSO EXTRAORDINÁRIO. REPERCUSSÃO GERAL. APOSENTADORIA ESPECIAL DE SERVIDOR PÚBLICO. ARTIGO 40, § 4º, III, DA CONSTITUIÇÃO DA REPÚBLICA. PEDIDO DE AVERBAÇÃO DE TEMPO DE SERVIÇO PRESTADO EM ATIVIDADES EXERCIDAS SOB CONDIÇÕES ESPECIAIS QUE PREJUDIQUEM A SAÚDE OU A INTEGRIDADE FÍSICA DO SERVIDOR, COM CONVERSÃO DO TEMPO ESPECIAL EM COMUM, MEDIANTE CONTAGEM DIFERENCIADA, PARA OBTENÇÃO DE OUTROS BENEFÍCIOS PREVIDENCIÁRIOS. POSSIBILIDADE ATÉ A EDIÇÃO DA EMENDA CONSTITUCIONAL N.º 103/2019. DIREITO INTERTEMPORAL. APÓS A EDIÇÃO DA EC 103/2019, O DIREITO À CONVERSÃO OBEDECERÁ À LEGISLAÇÃO COMPLEMENTAR DOS ENTES FEDERADOS. COMPETÊNCIA LEGISLATIVA CONFERIDA PELO ART. 40, § 4º-C DA CRFB. 
1. A Constituição impõe a construção de critérios diferenciados para o cômputo do tempo de serviço em condições de prejuízo à saúde ou à integridade física, conforme permite verificar a interpretação sistemática e teleológica do art. 40, § 4°, CRFB. 
2. Desde a edição das Emendas Constitucionais 20/1998 e 47/2005, não há mais dúvida acerca da efetiva existência do direito constitucional daqueles que laboraram em condições especiais à submissão a requisitos e critérios diferenciados para alcançar a aposentadoria. Nesse sentido é a orientação desta Suprema Corte, cristalizada no verbete de n.º 33 da Súmula da Jurisprudência Vinculante: 'Aplicam-se ao servidor público, no que couber, as regras do regime geral da previdência social sobre aposentadoria especial de que trata o artigo 40, § 4º, inciso III da Constituição Federal, até a edição de lei complementar específica.' 
3. Ao permitir a norma constitucional a aposentadoria especial com tempo reduzido de contribuição, verifica-se que reconhece os danos impostos a quem laborou em parte ou na integralidade de sua vida contributiva sob condições nocivas, de modo que nesse contexto o fator de conversão do tempo especial em comum opera como preceito de isonomia, equilibrando a compensação pelos riscos impostos. A conversão surge, destarte, como consectário lógico da isonomia na proteção dos trabalhadores expostos a agentes nocivos. 
4. Após a EC 103/2019, o § 4º-C do art. 40 da Constituição, passou a dispor que o ente federado poderá estabelecer por lei complementar idade e tempo de contribuição diferenciados para aposentadoria de servidores cujas atividades sejam exercidas com efetiva exposição a agentes químicos, físicos e biológicos prejudiciais à saúde, ou associação desses agentes, vedada a caracterização por categoria profissional ou ocupação. Não há vedação expressa ao direito à conversão do tempo comum em especial, que poderá ser disposta em normativa local pelos entes federados, tal como operou a legislação federal em relação aos filiados ao RGPS, nos termos do art. 57, da Lei 8213/91. 
5. Recurso extraordinário desprovido, com fixação da seguinte tese: 'Até a edição da Emenda Constitucional nº 103/2019, o direito à conversão, em tempo comum, do prestado sob condições especiais que prejudiquem a saúde ou a integridade física de servidor público decorre da previsão de adoção de requisitos e critérios diferenciados para a jubilação daquele enquadrado na hipótese prevista no então vigente inciso III do § 4º do art. 40 da Constituição da República, devendo ser aplicadas as normas do regime geral de previdência social relativas à aposentadoria especial contidas na Lei 8.213/1991 para viabilizar sua concretização enquanto não sobrevier lei complementar disciplinadora da matéria. Após a vigência da EC n.º 103/2019, o direito à conversão em tempo comum, do prestado sob condições especiais pelos servidores obedecerá à legislação complementar dos entes federados, nos termos da competência conferida pelo art. 40, § 4º-C, da Constituição da República'" (destaques acrescidos) .
Com isso, o recurso interposto pelo Sr. Aiodair Martins Junior merece ser provido nesse ponto, já que a contagem de tempo insalubre, ainda que de forma ponderada, passou a ser permitida pelo Supremo Tribunal Federal a partir do julgamento do RE 1.014.286/SP. É lícita, portanto, a referida averbação.
Por fim, importa registrar que, em razão da competência estabelecida a este Tribunal pelo art. 71, inciso III, da Constituição Federal, os atos de registro de pessoal somente passam a estar plenamente formados, válidos e eficazes quando recebem o registro pela Corte de Contas. Sob essa perspectiva, impõe-se reconhecer que referidos atos possuem, na origem, natureza precária, razão pela qual, até que haja o efetivo julgamento e o consequente registro pela Corte de Contas, tais atos não gozam de definitividade, já que sem o registro não se aperfeiçoam. Por tal razão, não há mácula aos princípios da segurança jurídica e direito adquirido.
Ante o exposto, VOTO para que seja adotada a minuta de acórdão que ora trago ao exame deste Colegiado.
TCU, Sala das Sessões Ministro Luciano Brandão Alves de Souza, em 18 de maio de 2021.
Ministro VITAL DO RÊGO 
Relator